【裁判字號】    98,聲,2881
【裁判日期】    981214
【裁判案由】    聲請法官迴避
【裁判全文】
臺灣臺北地方法院刑事裁定              98年度聲字第2881號
聲  請  人
即  被  告  甲○○
上列聲請人即被告因本院98年度易字第3590號違反法院組織法等
案件，聲請法官迴避，本院裁定如下：
    主  文
聲請駁回。
    理  由
一、聲請意旨略以：依憲法第80、81條之規定，法官須超出黨派
    以外，依據法律獨立審判，不受任何干涉。法官為終身職，
    非受刑事或懲戒處分，或禁治產之宣告，不得免職。非依法
    律，不得停職、轉任或減俸。惟依司法人員人事條例第9 條
    至第11條規定，候補法官及試署法官，並非實任之法官。今
    於民國98年10月19日臺北地院97年度易字第3590號案件之準
    備程序庭，審判長乙○○僅為候補或試署法官，並不具實任
    法官之資格，詎其非法以法官身分，擔任審判長，實違反憲
    法第80條之規定。易言之，即非法審判上開案件，且準備程
    序庭，非法行使憲法第80條之審判權，嚴重侵害伊之訴訟權
    ，司法人權及基本人權。綜上，爰依憲法第8 條第1 項，依
    法拒絕云云。
二、按當事人聲請推事迴避，以有刑事訴訟法第18條第1 款、第
    2 款所列情形之一者為限。亦即，須法官有刑事訴訟法第17
    條各款所列應自行迴避，不得執行職務之情形而不自行迴避
    ；或除該等情形以外，足認其執行職務有偏頗之虞者，當事
    人始得聲請法官迴避。而刑事訴訟法第18條第2 款所謂聲請
    法官迴避原因之所謂「足認其執行職務有偏頗之虞者」，係
    指以一般通常之人所具有之合理觀點，對於該承辦法官能否
    為公平之裁判，均足產生懷疑；且此種懷疑之發生，存有其
    完全客觀之原因，而非僅出諸當事人自己主觀之判斷者，始
    足當之；至於訴訟上之指揮乃專屬於法院之職權，當事人之
    主張、聲請，在無礙於事實之確認以及法的解釋，適用之範
    圍下，法院固得斟酌其請求以為訴訟之進行，但仍不得以此
    對當事人之有利與否，作為其將有不公平裁判之依據，更不
    得以此訴訟之進行與否而謂有偏頗之虞聲請法官迴避（最高
    法院著有79年度台抗字第318 號判例要旨可資參照）。
三、經查：
  (一)聲請人提出本件「憲法拒絕兼刑事聲明異議狀」之事由，無
    非係以：法官乙○○不具實任法官資格，非憲法第80條之法
    官云云，惟此顯係聲請人個人對法律之誤解，本難執為聲明
    異議之事由。縱認聲請人之真意，係聲請法官乙○○迴避，
    因聲請人被訴違反法院組織法案件，經本院以97年度易字第
    3950號審理，分由法官乙○○獨任審理後，本院於98年10月
    29日收受聲請人之「憲法拒絕兼刑事聲明異議狀」，而於98
    年11月2 日依本院刑事庭分案要點分案時（本件原分本院博
    股李殷君法官審判，因聲請人另涉違反法院組織法案件，經
    本院以98年度易字第2881號分由博股法官審理中，博股法官
    為免聲請人有「左手換右手」之不當聯想，乃簽請改分他股
    審理，經院長批示核准後，於98年11月13日始分由本股審理
    ），該案業已於當日判決聲請人無罪在案，此有該刑事判決
    在卷可證，則聲請人聲請乙○○法官迴避，即無實益。況聲
    請人雖具狀聲請乙○○法官迴避，惟遍觀聲請狀全狀，並未
    具體指明承辦前揭案件之法官，對於所承辦之各該案件，有
    何刑事訴訟法第17條所列各款應自行迴避而不迴避，或有同
    法第18條第2 款規定足認其執行職務有偏頗之虞情形，則聲
    請人之聲明異議，即屬無據。
  (二)聲請人固主張該條文規定之法官，僅限於實任法官，並不包
    括候補及試署法官在內。惟查：
  1.按「法官須超出黨派以外，依據法律獨立審判，不受任何干
    涉。」憲法第80條定有明文。而普通法院體系中，地方法院
    之法官，因應法官之養成，而分為候補法官、試署法官及實
    任法官，此為司法人員人事條例第10條第1 項所明定。而依
    司法人員人事條例第10條第3 項：「依前條第1 項第3 款、
    第4 款之規定遴任為法官、檢察官者，分別為候補法官、檢
    察官或試署法官、檢察官，其候補期間為5 年，試署期間為
    1 年。但候補期間得依其執業律師或擔任教職之年資不同，
    予以縮短；其有關縮短候補期間及遴選之年齡限制、資格條
    件、執業年資、案件量之認定標準及遴選程序等相關事項之
    審查辦法，由司法院與行政院分別定之，並送立法院備查。
    修正時，亦同。」第4 項：「前3 項候補、試署期滿時，應
    分別陳報司法院或法務部審查其品德操守、敬業精神及裁判
    或相關書類。候補審查及格者，予以試署，不及格者，延長
    其候補期間1 年；試署審查及格者，予以實授，不及格者，
    延長其試署期間6 個月；候補、試署因不及格而延長者，經
    再予審查，仍不及格者，停止其候補、試署，並予解職。」
    第5 項：「依前項再予審查為不及格之決定前，應通知受審
    查之候補、試署法官、檢察官陳述意見。」等規定，可知上
    揭規定是因應初任法官者，須經歷練，始依相關法定程序，
    允以考核、審查，並非代表上揭候補、試署法官不得依法獨
    立審判。
  2.按「法官為終身職，非受刑事或懲戒處分，或禁治產之宣告
    ，不得免職。非依法律，不得停職、轉任或減俸。」憲法第
    81條定有明文。而候補及試署法官，因審查不及格，或有遭
    解職之可能，就身分保障上，與實任法官之保障尚非全然相
    同。惟判定法官之定義，重點應以是否受憲法委託，依據法
    律獨立審判為據，而非以其身分上是否受有保障而定。因憲
    法有關人民訴訟權之保障規定，方屬最為重要，至於憲法第
    80條所規定之審判獨立，只是為確保人民訴訟權之手段規範
    ，第81條法官之身分保障規定，更只是審判獨立之手段規範
    而已。是以，司法人員人事條例前揭規定既係規範候補及試
    署法官在其審判後，經陳報司法院審查其品德操守、敬業精
    神及裁判或相關書類及格者，始具實任法官身分，即不可遽
    以反面推論，謂候補或試署法官未取得實任法官資格前，不
    得獨立審判，因具備獨立審判之權限，始可藉此經由相關審
    查，進而成為實任法官。易言之，立法者既經由憲法委託，
    而立法賦予候補及試署法官審判之權限，則候補及試署法官
    即應為憲法第80條所定義之法官。故聲請人主張候補及試署
    法官並非憲法第80條定義之法官，並不可採。
  (三)綜上所述，本件聲請人聲請法官乙○○迴避，無非係出於自
    己主觀之判斷及對我國法制之誤解，既未能對前揭案件提出
    任何具體事證，足證承審法官有偏頗、不能公平審理之虞，
    則參照前揭判例意旨，本件聲請人之聲請，並無理由且業已
    審結，亦無實益，應予駁回。
四、應依刑事訴訟法第220條、第21條第1項，裁定如主文。
中    華    民    國    98    年    12    月    14    日
                  刑事第六庭    審判長法  官  張永宏
                                      法  官  雷淑雯
                                      法  官  林孟皇
本正本證明與原本無異。
如不服本裁定，應於送達後5日內向本院提出抗告狀。
                                      書記官  楊雅鈞
中    華    民    國    98    年    12    月    14    日

司法院資訊處製作；財團法人民間司法改革基金會備份。
